【裁判字號】    90,上易,196
【裁判日期】    901009
【裁判案由】    損害賠償
【裁判全文】
臺灣高等法院臺中分院民事判決  九十年度上易字第一九六號
      上  訴  人  瑋宏營造有限公司
      法定代理人  乙○○
      被上訴人    甲○○
右當事人間請求損害賠償事件，上訴人對於中華民國九十年四月三日臺灣南投地方法
院八十九年度訴字第三三九號第一審判決提起上訴，本院判決如左：
    主    文
上訴駁回。
第二審訴訟費用由上訴人負擔。
    事實及理由
一、本件上訴人即原審原告起訴主張：上訴人之代理人陳政嘉與被上訴人於民國（下
    同）八十九年三月下旬，在訴外人賴憲宗位於南投市○○路一四巷五之四號家中
    洽談承攬契約並達成協議，由上訴人承攬被上訴人坐落於南投市○○路一四巷五
    ０號之ＲＣ三層住宅興建工程，由建築師蔡銘座設計及申請建築執照，並由上訴
    人依照建築藍圖建造，每坪造價為四萬元，建材悉依建築設計圖表列圖說，自建
    築師申請建照許可之後，從八十九年五月十七日開工，工期為六個月，被上訴人
    並將其房屋全倒證明、身分證影印本、銀行申貸資料交予上訴人以便辦理各項手
    續，在場並有介紹人曾隆漳、建築師蔡銘座及賴憲宗等可証；迨建築師申請之建
    築執照核發，上訴人即按約定向南投縣政府申請開工之許可、準備施工所用之物
    料並糾集工人至工地現場放樣，且兩造會同於八十九年五月十七日舉行動土開工
    儀式，詎料被上訴人竟反悔不履行契並阻止上訴人繼續施工，並表示其他營造廠
    之造價較便宜，已委託其他廠商承作，被上訴人之行為係故意不履行承攬契約，
    或終止契約，依民法第五百十一條規定，應賠償上訴人支付工資新台幣（下同）
    七千五百元，所購鋼筋七萬二千一百六十五元，公司行政資源花費五萬元等損失
    及本件工程預期可得利潤十八萬三千二百七十二元，合計三十一萬二千九百三十
    七元及利息等語。經原審為上訴人全部敗訴之判決，上訴人上訴意旨略以：兩造
    對系爭工程之承攬已就建材、建築形式、工期六個月、單價每坪四萬元等必要之
    點達成合意，前二者悉依建築師之建築設計圖；至於系爭房屋之建坪係依實際完
    工後實際坪數計算，而建材之品牌並非工程承攬契約必要之點，依營造業慣例均
    以中等品質產品施作；另被上訴人亦將印章、辦理建築所憑之文件均交予上訴人
    保管，可知承攬契約已成立。況由上訴人於原審所提出之電話錄音中可知被上訴
    人係因其他營造商可以較低之價格承攬系爭工程而悔約等語，並聲明求為判決：
    （一）原判決廢棄。（二）被上訴人應給付上訴人三十一萬二千九百三十七元及
    自起訴狀繕本送達翌日起至清償日止，按年息百分之二計算之利息。
二、被上訴人則以：兩造間並無何承攬契約可言，被上訴人於建照執照申請後原本固
    有意將房屋委由陳政嘉蓋建，但雙方就承攬契約必要之點如建築面積、使用建材
    明細、單價、全部價款及可貸款額數均未達成協議；又兩造於八十九年五月十七
    日雖曾拜拜，但未舉行動土開工儀式，拜拜乙事不能代表兩造間已成立承攬契約
    ；況於拜拜完後，被上訴人之弟與陳政嘉之間就究係鋼骨結構或鋼筋混凝土建築
    ，建築之坪數等必要之點即生爭執，被上訴人不委由上訴人承攬系爭工程，則陳
    政嘉於此情況下，不可能於八月二十八日再僱工整地，六月二十三日再購買鋼筋
    ，即無損害之事實；另否認已將印章及所憑辦理建築房屋之相關文件交予陳政嘉
    ，由蔡銘座建築師八十九年五月二十三日之存証信函可知被上訴人係交予蔡銘座
    建築師，而陳政嘉私自向蔡建築師取走並申報開工，被上訴人復向南投地方法院
    檢察署提出偽造文書之告訴等語，資為抗辯。
三、查，本件上訴人以被上訴人任意終止或故不履行承攬契約而起訴請求損害賠償，
    被上訴人既以前揭情詞置辯，是本件首應審究者，乃兩造間就系爭工程是否成立
    承攬契約？茲分述如次：
  （一）上訴人之法定代理人係訴外人陳政嘉之母乙○○，而本件工程被協議如何承
        攬等固均由訴外人陳政嘉與被上訴人為之，然陳政嘉與被上訴人商談房屋建
        築事宜之時，陳政嘉當時雖未提出其代表上訴人之證明文件，但已將名片給
        被上訴人，已經証人陳政嘉於原審証述明確；且証人曾隆漳亦証稱：「南投
        市○○街十四巷三之三、三之四、三之五號都是由瑋宏公司承攬，甲○○之
        家人打電話詢問由何家公司承建，：：」，証人蔡銘座則証稱：「在設計時
        曾口頭上承諾由瑋宏公司建造，設計之後領完建築執照甲○○說不再委託瑋
        宏公司。：：」（見原審卷第四十七頁），足認被上訴人亦應顯然可知訴外
        人陳政嘉係代表上訴人出面洽談，則實際契約法律效力之歸屬主體為上訴人
        ，即上訴人為本件契約之相對人。
  （二）又稱承攬者，謂當事人約定，一方為他方完成一定之工作，他方俟工作完成
        ，給付報酬之契約。又當事人互相表示意思一致者，無論其為明示或默示，
        契約即為成立。當事人對於必要之點，意思一致，而對於非必要之點，未經
        表示意思者，推定其契約為成立，關於該非必要之點，當事人意思不一致時
        ，法院應依其事件之性質定之；民法第一百五十三條、第四百九十條訂有明
        文。是探究承攬契約是否成立，應視雙方當事人間對於契約必要之點之一定
        工作之內容、報酬數額是否達成意思合致以定；惟構成承攬契約內中所謂「
        一定之工作」其內容應就具體個案認定；若承攬契約之工作內容係清楚明白
        ，無待其他重要意思表示補充即可確定，則雙方當事人就報酬與工作達成協
        議，該契約自屬成立；反之，若承攬之工作內容係屬不確定，或其內容中之
        重要部分尚須洽商及補充完成者，即契約必要之點尚未合致，尚不得認定承
        攬契約已經成立。上訴人主張兩造間就一定之工作與報酬已達成合意，但既
        為被上訴人所否認，則依舉証責任分配之原則，自應由上訴人就本件工作內
        容如何具體確定，報酬如何計算等負証明之責。
  （三）按房屋建築之承攬契約因其價格通常甚鉅，且工作物係供定作人長遠使用，
        並關係社會及使用者之安全，定作人與承攬人對於建築面積、單價、建築格
        式、使用之建材、工期、付款方式等均無不加以約明之理。本件上訴人雖以
        兩造約定之就系爭工程其建材、建築形式悉依建築師之建築設計圖表為準；
        惟証人即本件工程之建築師蔡銘座則証稱：雖已取得建築執照，但因建築材
        質、品牌、規格之價差很大，依業界慣例，仍須定作人與承攬人再行協議建
        材、品牌、規格、等級、價格等，才能達成協議；我的設計圖上只有記載材
        料、面積、形式而已，但就真正使用之品牌、單價等未確定；兩造後來有無
        達成協議，我不知道云云。足見依建築業界之慣例，承攬契約之訂立，就面
        積、建材及品質、規格、價格、工期、建築格式等均屬必要之點，須加約明
        。而依上訴人所提出之建築師設計圖表，僅列明預定建築物地坪、牆面、平
        頂等使用裝修之材料，尚未就該建材之等級、品牌、規格等記明於上，而規
        格與建材等級等影響建築物之價值甚鉅，如尚未議定，依社會常情、業界慣
        例及証人建築師蔡銘座之証述，自不足以認兩造就此契約必要之點已達成協
        議。再者，上訴人既稱建築面積應依完工後實際坪數計算，此乃將來可得確
        定之狀態等語，惟其復稱，實際施工坪數約略算定為一百六十六點五一平方
        公尺等語，而此面積係証人蔡銘座所証稱之工務局築執照所載，並非完工後
        面積；是上訴人就施工面積之計算亦未能明確，益難認兩造已達成合意。
  （四）本件上訴人雖以証人蔡銘座建築師、賴憲宗及曾隆漳均可証明，兩造就契約
        必要之點已達成合意云云。惟証人曾隆漳僅証稱被上訴人之家人以電話向其
        詢問其房屋承攬人及建築費用，証人賴憲宗於原審固証稱兩造之契約成立，
        但於本院審理中則表示伊不知兩造商談之內容，但因建築執照已下來，伊想
        應已談好，好像因總價問題未談好等語（見本院卷第五十五頁），顯見其於
        一審所稱兩造已達成合意，係其自行判斷，而非其所知之事實，其既不知兩
        造商談之內容，當不知兩造就承攬契約必要之點是否已合致。至証人蔡銘座
        於原審所稱，被上訴人在設計時曾口頭上承諾由上訴人建造，對工期、付款
        方式、建材等沒有詳談，承攬契約是否成立不清楚（見原審卷第四十七頁）
        。被上訴人如僅表示要由上訴人承攬系爭工程，而兩造尚未約明價格、付款
        方式、建材等，被上訴人之表示應僅為要約，仍不能直認兩造間已就契約之
        內容達成合致；況其於本院審理中復証稱如前及在証人賴憲宗家談設計一節
        ，被上訴人只說要建築，沒有明確說要給誰建。均不能証明上訴人主張兩造
        契約已合致為可取。
  （五）至上訴人另以被上訴人既已將憑以辦理建築房屋之文件、印章等相關重要資
        料均交予被上訴人，足認兩造間承攬契約已成立云云。惟查，上開辦理建築
        執照之相關文件實係被上訴人交待於訴外人賴憲宗處，委交由訴外人蔡銘座
        辦理申請建築執照所用，待申領得建築執照後，上訴人在未經被上訴人同意
        下，私下向蔡建師取走並向南投縣政府申報開工。此有蔡銘座致被上訴人及
        陳政嘉之存証信函可稽，復與証人賴憲宗所稱，申請建築執照所須文件係被
        上訴人拿去伊家中寄放及蔡銘座所稱資料係被上訴人通知伊去賴憲宗家中拿
        取一節相符。上訴人前開主張自不足取。另陳政嘉與被上訴人曾經一起拜拜
        等情固經被上訴人所自認，然此僅能證明被上訴人當時確有委由上訴人承攬
        工程之意，且拜拜儀式未必然於契約成立後始有為之，亦有雙方先拜拜再談
        合約內容者，亦經証人蔡銘座証述明確，故被上訴人所稱「雙方先拜拜再談
        合約內容，原以為會談成，但討論時對方發現有問題」一節，即堪採信。
  （六）又查，上訴人以電話錄音內容而認兩造已達成合意云云。惟稽其內容，被上
        訴人所稱「在這算說給你處理」，依其前文連續之內容為「我們以前有跟曾
        先生（指曾隆漳）聯絡過，他就說他的房子，在這算說給你處理。」，核其
        真意係指據曾先生告知，其房屋係由上訴人承攬，而非被上訴人主張其一已
        之本件房屋要委由上訴人承攬。至錄音錄文內其餘內容，被上訴人固提及兩
        造以前所述之內容不知如何處理，但並未能証明就契約必要之點均於以前論
        及並達成一致，亦可能尚在討論某項承攬內容之階段；其餘則均屬被上訴人
        對兩造不能達成合意指係受其家人之意影響，但仍未承諾前已達成承攬契約
        。是此錄音錄文並不能為有利上訴人之証明。
  （七）末查，被上訴人於其與陳政嘉共同於八十九年五月十七日進行拜拜，拜拜後
        當日晚間即以電話告知陳政嘉，不打算由上訴人承攬系爭工程等情，為兩造
        所自承，復經証人賴憲宗証述明確，衡諸常情，上訴人當無再進行購置本件
        工程所須之物品或進行工程必要之前置施工之理。上訴人提出八十九年八月
        二十八日整地之收據及八十九年六月二十九日購買鋼筋之統一發票、八十九
        年六月二十三日之過磅單，即均不足認係為本件工程所支付之損害。
四、綜上所述，兩造間對於承攬契約之一定工作內容之必要之點未達意思表示一致，
    承攬契約則尚未有效成立，兩造間自不能存有所謂終止契約或給付不能生損害賠
    償或債務不履行之情形，從而，上訴人主張依民法第五百十一條、第二百十六條
    ，請求被上訴人賠償兩造承攬契約終止或可歸責於債務人即上訴人之事由，致給
    付不能者而生之損害賠償，即非有理，不應准許。其假執行之聲請亦失所附麗，
    應併予駁回。原審為上訴人敗訴之判決，及駁回其假執行之聲請，並無不合。上
    訴意旨指摘原判決不當，求予廢棄改判，為無理由，應予駁回。另本件事証已臻
    明確，上訴人請求傳訊証人曾隆漳及其餘攻擊防禦，即無審究必要，併此敘明。
五、據上論結，本件上訴為無理由，依民事訴訟法第四百四十九條第一項、第七十八
    條，判決如主文。
中      華      民      國    九十      年      十      月      九      日
~B1民事第六庭審判長法  官  吳火川
~B2                法  官  饒鴻鵬
~B3                法  官  吳惠郁
右為正本係照原本作成。
不得上訴。
~B                書記官  呂淑芬
中      華      民      國    九十      年      十      月     十二     日
                                                                        Ｌ


司法院資訊處製作；財團法人民間司法改革基金會備份。
